【裁判字號】    88,訴,2380
【裁判日期】    890915
【裁判案由】    拆屋交地
【裁判全文】
臺灣臺南地方法院民事判決  八十八年度訴字第二三八○號
    原      告  乙○○
    法定代理人  甲○○
    訴訟代理人  陳信村律師
                吳啟勳律師
    被      告  己○○○    住.
                丁○○      住.
                丙○○      住.
                戊○○      住.
    共      同
    訴訟代理人  張天良律師
                許世烜律師
右當事人間請求返還房屋事件，本院判決如左：
    主    文
被告應將坐落臺南縣新化鎮○○段八六一地號土地上如附圖所示編號Ａ部分面積０．
０一０六公頃磚木造建物；編號Ｂ部分面積０．００六０公頃鐵骨、磚造建物；編號
Ｃ部分面積０．００四一公頃鐵骨、磚造建物；編號Ｄ部分面積０．００一七公頃鐵
骨、磚造建物拆除後，將各該部分基地，再連同編號Ｅ部分面積０．００六九公頃及
編號Ｆ部分面積０．０００八公頃之土地，交還原告。
被告應給付原告新台幣貳拾貳萬壹仟貳佰壹拾元及自民國八十八年十二月九日起至交
還土地之日止，按年以新台幣十八萬六千零四十元八角計算之損害金。
訴訟費用由被告負擔。
本判決於原告以新台幣伍佰參拾貳萬捌仟元供擔保後，得假執行。但被告如於假執行
程序實施前以新台幣壹仟伍佰玖拾捌萬參仟玖佰柒拾捌元為原告預供擔保，得免為假
執行。
    事    實
甲、原告方面：
一、聲明：（一）被告應將坐落臺南縣新化鎮○○段八六一地號土地如附圖所示編號
    Ａ部分面積０．０一０六公頃磚木造建物；編號Ｂ部分面積０．００六０公頃鐵
    骨、磚造建物；編號Ｃ部分面積０．００四一公頃鐵骨、磚造建物；編號Ｄ部分
    面積０．００一七公頃鐵骨、磚造建物拆除後，連同編號Ｅ部分面積０．００六
    九公頃及編號Ｆ部分面積０．０００八公頃之空地，合計０．０三０一公頃之土
    地交還原告。（二）被告應給付原告新台幣（下同）二十二萬二千二百十元及自
    民國八十八年十二月九日起至遷讓日止，按年給付十八萬六千零四十元八角之損
    害金。（三）訴訟費用由被告負擔。（四）原告原供擔保，請准宣告假執行。
二、陳述：
（一）原告所有坐落臺南縣新化鎮○○段八六一地號土地（重測前為觀音廟小段三六
      四地號），原告原將上開土地其中０．０二九七公頃出租予訴外人胡陳榮治建
      屋，迨民國五十九年，被告之被繼承人黃彥碩向胡陳榮治購買上房屋，租賃關
      係移轉於黃彥碩，而黃彥碩於六十五年十二月十日死亡，由被告繼承租賃關係
      ，占有使用系爭土地。而上開土地上之房屋因自然破損，已老舊不堪使用，則
      租賃契約已消滅，有  鈞院八十六年度訴字第一三六號，臺灣高等法院臺南分
      院八十七年度上更一字第八十九號、最高法院八十八年度台上子第一八五二號
      判決可稽，為此請求被告拆除地上老舊建物，交還土地。
（二）原告前提起  鈞院八十二年度訴字第七四二號拆屋交地事件，於先位之訴係主
      張兩造就系爭土地有使用借貸關係存在，而以起訴狀繕本之送達為終止使用借
      貸之意思表示，依民法第四百七十條及第七百六十七條請求恢復土地原狀，返
      還借用物；於備位之訴，則係以倘若鈞院認定兩造間有租賃關係存在，則請求
      為調整租金之形成判決（乃形成之訴），有  鈞院所調閱上開案卷可證。雖
      鈞院上開事件判決「理由」內認定兩造有租賃關係存在，而為調整租金之形成
      判決，駁回原告其餘之訴。然原告於本件係主張兩造間就系爭土地之租賃關係
      已終止消滅，而依民法第四百五十五條租賃物返還請求權及第七百六十七條所
      有物返還請求權之規定，請求被告將系爭土地上之建物拆除後交還系爭土地，
      兩者據為請求之基礎事實並非同一，顯非同一事件，並無違反一事不再理之原
      則，事理法理甚明，準此，被告徒以  鈞院八十二年度訴字第七四二號拆屋交
      地事件，已駁回原告拆屋交地之請求，而抗辯原告本件之請求非有理由云云，
      即非可取。
（三）按確定判決之既判力，固以訴訟標的經表現於主文判斷之事項為限，判決理由
      ，並無既判力，但法院於判決理由中，就訴訟標的以外當事人主張之重要爭點
      ，本於當事人辯論之結果，已為判斷時，其對此重要爭點所為之判斷，應解為
      在同一當事人就該重要爭點所提起之訴訟中，法院及當事人就該已經法院判斷
      之重要爭點法律關係，皆不得任作相反之判斷或主張，始符民事訴訟上之誠信
      原則，最高法院著有七十三年度台上字第四０六二號判決要旨所持法律意見，
      足資參酌。被告抗辯原告不得援引  鈞院八十六年度訴字第一三六號同意建築
      事件第二、三審確定判決據為本件之請求云云，依上揭之說明，亦非可取。蓋
      原告於八十二年八月十四日提起  鈞院八十二年度訴字第七四二號拆屋交地事
      件，鈞院於八十二年十二月二十七日判決，於理由內認定判斷兩造就系爭土地
      有租賃關係存在，並確定在案；右述案件確定後，被告於八十六年一月十三日
      提起  鈞院八十六年度訴字第一三六號同意建築事件，主張依右述案件判決理
      由認定判斷兩造就系爭土地有租賃關係存在，而被告所有坐落於系爭土地上之
      房屋因年久，遇雨即漏，又無防熱設施，須重新建築，經  鈞院於上開事件審
      理中勘驗被告於系爭土地上所有之房屋，確實屋齡至少有二十六年之久，不僅
      結構老舊，且屋頂有塌陷傾向等情，有  鈞院所調閱上開案卷可稽，而兩造對
      於被告所有於系爭土地上之房屋「已破舊不堪使用」之情，亦於八十七年八月
      二十一日行準備程序時自認在卷（見  鈞院所調閱上開案卷中台南高分院八十
      七年度上更（一）字第八九號第二審訴訟卷宗第三二頁背面第九─十行）。經
      查土地之租賃契約以承租人自行建築房屋而使用之為其目的者，非有相當期限
      不能達其目的，故當事人雖未明定租賃之期限，依契約之目的探求當事人之真
      意，亦應解為定有租至房屋不堪使用時為止之期限，最高法院三十年渝上字第
      三一一號著有判例，本件兩造就系爭土地之租賃關係為不定期限，依上揭之說
      明，應租至房屋不堪使用時為止，否則在不定期限基地租賃，不定期限變成無
      限期，幾與喪失所有權無異，顯失租賃之意義，故土地法第一百零二條第一款
      非因契約年限屆滿，出租人不得收回出租建築房屋之基地之規定中，所謂「年
      限屆滿」在定有期限之基地租賃，當指租期屆滿而言，在不定期之基地租賃當
      指最高法院三十年渝上字第三一一號判例所示「依契約之目的，探求當事人之
      真意，亦應解為定有租至房屋不堪使用時為止之期限」而言，此情亦為首揭
      鈞院八十六年度訴字第一三六號同意建築事件確定判決所確定之事實，有  鈞
      院所調閱上開案卷中台南高分院八十七年度上更（一）字第八十九號判決及最
      高法院八十八年度台上字第一八五二號判決可稽。依上開說明，兩造間就系爭
      土地之租賃關係，應僅租至房屋不堪使用為止，準此，依首揭之說明，被告於
      八十六年一月十三日提起  鈞院八十六年度訴字第一三六號同意建築事件時，
      其主張略以：「系爭土地上之房屋，已年久失修，遇雨即漏，又無防熱設施，
      須重新建築」（見  鈞院八十六年度訴字第一三六號卷第四頁正面第十二行及
      反面第十二行），請求原告應同意被告於上開土地０、０二九七公頃之範圍內
      重新建築房屋，前經  鈞院判決確定「系爭土地上所建房屋，屋齡至少有二十
      六年之久，不僅結構老舊，且屋頂有塌陷傾向等情，業經本院勘驗在卷，並有
      現場相片一本附卷可稽」，按該卷附現場相片一本，即係被告於該事件八十六
      年三月十日具狀所提出之系爭土地上所有全部建物之照片（見同上卷第六四頁
      ），而兩造對於系爭土地上所有的房子已破舊不堪使用之情，亦已於臺南高分
      院八十七年八月二十一日行準備程序時「自認」在案（見同上卷八十七年度上
      更（一）字第八十九號卷第三十二頁反面第九─十行）。本件卷附複丈成果圖
      Ｂ、Ｃ、Ｄ部分，即屬被告於上開同意建築事件主張重蓋之部分，並經被告於
      鈞院八十九年六月十三日審理時自承在卷，準此，被告於本件爭執上述Ｂ、Ｃ
      、Ｄ部分並無倒塌之虞云云，依上開之說明及參酌「禁反言」原則，所辯應無
      足採。則兩造間就系爭土地之租賃關係屆此即已因被告所有房屋不堪使用而終
      止消滅，事理法理至明。退步言之，依上揭之說明，兩造就被告所有房屋已達
      於不堪使用之事實，既於八十七年八月二十一日自認在案，屆此，兩造間就系
      爭土地之租賃關係亦於此時因被告所有房屋不堪使用而終止消滅，事理法理亦
      明。再退步言之，被告提起  鈞院八十六年度訴字第一三六號同意建築事件，
      被告於該事件中主張其所有房屋已不堪使用，且為上開事件確定判決所認定之
      事實，則於上開事件第二審言詞辯論終結時（即八十七年九月十五日），兩造
      間就系爭土地之租賃關係亦因被告所有房屋不堪使用而終止消滅。則依前開說
      明，兩造間就系爭土地之租賃關係既因被告所有房屋不堪使用而終止消滅，原
      告自得依民法第四百五十五條租賃物返還請求權之規定為本件之請求。進步言
      之，租約終止後，出租人除得本於租賃物返還請求權請求返還租賃物外，倘出
      租人為租賃物之所有人時，並得本於所有權之作用，依無權占有之法律關係，
      請求返還租賃物，最高法院著有七十五年台上字第八０一號判例所持法律意見
      ，足供參酌，從而，原告亦得依民法第七百六十七條之規定，為本件之請求。
（四）無權占有他人土地，可能獲得相當於租金之利益為社會通常之觀念，而土地所
      有人則因之受有相當於租金之損害，自得依不當得利之法則請求占有人返還所
      受之利益，最高法院著有六十一年台上字第一六九五號判例所持法律意見，足
      資參酌。按  鈞院八十二年度訴字第七四二號確定判決，除判決被告對於原告
      所有系爭土地內面積０、０二九七公頃之部分有租賃關係存在外，同時判決略
      以：(1)土地法第九十七條規定城市地方房屋之租金，以不超過土地及其建築物
      申報總價額年息百分之十為限，乃指基地及房屋租金之最高限額而言，並非謂
      必須照申報地價年息百分之十計算之（最高法院四十六年台上字第八五五號判
      例參照）。而所謂土地及建築物之總價額，土地價額依法定地價，法定地價係
      土地所有權人依土地法所申報之地價，建築物價額，依該管市縣地政機關估定
      之價額（土地法施行法第二十五條、土地法第一百四十八條、第一百六十一條
      參照）。且基地租金之數額，除以基地申報地價為基礎外，尚須斟酌基地之位
      置，工商業繁榮之程度，承租人利用基地之經濟價值及所受利益等情事，以為
      決定，並非必達申報總地價年息百分之十最高額（最高法院六十八年度台上字
      第三０七一號判例參照）。(2)經查系爭土地坐落台南縣武安里中正路三０七巷
      二號，位於新化分局後面，後通和平街，前臨中正路三０七巷，近新化鎮○○
      路與和平街之交岔路口，離市場約一百五十公尺至二百公尺，離新化國中約五
      百公尺，而離原告之廟址約五百公尺，據鄰人稱該地段店面月租金約一萬五千
      元等情，業經本院會同地政人員勘驗現場屬實，且製有勘驗筆錄及現場草圖在
      卷可參，是以系爭土地之地段可謂接近新化鎮之市中心甚明。再參以被告所占
      用之系爭土地面積二九七平方公尺幾占系爭土地之大部分，且導致剩餘部分土
      地無法正常使用等情，並審酌目前系爭土地公告現值每平方公尺已達四萬七千
      一百四十五元，而國有土地自八十二年七月一日起即將租金按公告地價年息百
      分之五（即申報地價年息百分之六點五）核計，亦有原告提出之地價證明書四
      紙、財政部國有財產局台灣南區辦事處八十二年六月十八日台財產南南三字第
      八二六０五九七二號函一件附卷可稽，參以上開說明，本院認本件租金之調整
      ，應以前開申報地價總額百分之八計算較為適當，據此而定調整後之租金額為
      每年一十八萬六千零四拾元八角（即七八三０元×二九七（平方公尺）×八﹪
      等於一八六０四０．八元）。被告對於系爭土地原應每年給付原告新台幣壹拾
      捌萬陸仟零肆拾元捌角，惟被告於其所有房屋不堪使用，兩造間之租賃關係因
      而終止消滅後，仍持續無權占用，致使原告每年受有相當於上述租金額（十八
      萬六千零四十元八角）之損害，原告自得請求自八十七年十月一日起至八十八
      年十二月八日止已確定之損害金二十二萬二千二百十元及自八十八年十二月九
      日起至遷讓日止，按年給付十八萬六千零四十元八角之損害金，爰依不當得利
      法則對於被告為訴之聲明第二項之請求。
三、證據：提出臺南縣新化鎮○○段八六一地號土地登記謄本、本院八十六年度訴字
    第一三六號民事判決、臺灣高等法院臺南分院八十七年度上更（一）字第八十九
    號民事判決、最高法院八十八年度台上字第一八五二號民事判決（以上均為影本
    ）為證。
乙、被告方面：
一、聲明：（一）原告之訴駁回。（二）訴訟費用由原告負擔。（三）如受不利之判
    決，願提供擔保請准宣告免為假執行。
二、陳述：
（一）原告前於八十二年間曾經提起鈞院八十二年訴字第七四二號拆屋交地事件（以
      下簡稱為前案事件），其於訴之先位聲明，請求被告應將系爭建物拆除，將土
      地交還原告，其於備位聲明請求調整租金，  鈞院判決認定兩造間有租賃關係
      存在為理由，將原告先位聲明加以駁回，僅准原告將租金提高為每年新台幣十
      八萬六仟零四十元八角。則原告於六年前曾經訴求拆屋交地，被法院駁回其訴
      求，今日再提起本件訴訟，再請求拆屋交地，非有理由。依土地法第一百零三
      條之規定，非有左列情形之一，出租人不得收回基地：(1)契約年限屆滿時。(2)
      承租人以基地，供違反法令使用時。(3)承租人轉租基地予他人時。(4)承租人積
      欠租金額，除以擔保現金抵償外，達二年以上時。(5)承租人違反租賃契約時。
      上開土地法第一百零三條是民法之特別規定，應優先適用，兩造之間並無上開
      所列情形之一，原告不得收回系爭土地，則原告訴求拆屋交地，非有理由。（
      司法院解字第四０七五號解釋及最高法院七十一年台上字第四三號判決要旨參
      照）。
（二）查系爭房屋分做兩部分：大廳部分（面向南之建物）係舊建物，側屋部分（面
      向西之建物）係約十數年前始建造之新屋。原告雖援引  鈞院八十六年訴字第
      一三六號請求同意建築事件（以下簡稱為另件訴訟）之民事判決理由，以兩造
      間之租賃不存在為理由，提起本件拆屋交地訴訟事件。惟查該另件訴訟是被告
      請求原告應同意被告重新建築之訴訟，並非拆屋交地之訴訟，判決之既判力只
      限於主文有既判力，不同事件之判決理由並無既判力（最高法院七十三年台上
      字第三二九二號判例）。上開另件訴訟（鈞院八十六年訴字第一三六號事件）
      之第二審、第三審判決，主文是不准本件被告重新建築房屋，並非准許本件原
      告收回土地，本件被告可否重建房屋係一回事，本件原告可否請求本件被告拆
      屋交地又係另一回事，本件原告自不得援引該另件訴訟事件（鈞院八十六年訴
      字第一三六號事件）之判決理由，違反土地法第一０三條之特別規定，提起本
      件訴訟，訴求拆屋交地。若論判決既判力，應以前案事件則鈞院八十二年訴字
      第七四二號拆屋交地事件之主文為准，該拆屋事件之原告也是本件之原告，被
      告也是本件之被告，原告在該前案八十二年訴字第七四二號事件也是訴求拆屋
      交地，在本件也是就同一土地及同一地上物請求拆屋交地，原告訴求拆屋交地
      之請求，被前案（八十二年訴字第七四二號）民事判決主文第二項駁回確定，
      原告應受該前案（八十二年訴字第七四二號）民事判決主文第二項之拘束，原
      告提起本案，非有理由。請駁回原告之訴。
（三）系爭土地上有二種建物，一種是比較舊的房屋（面向南之舊式房屋），如地政
      事所八十九年五月十日之複丈成果圖之Ａ部分房屋，另一種房屋是鐵骨磚造之
      房屋，如複丈成果圖Ｂ、Ｃ、Ｄ部分之房屋，該鐵骨磚造房屋約在十年前建造
      完成，目前並無倒塌之危險，有本狀附呈之相片可稽。被告在前案，即  鈞院
      八十六年訴字第一三六號同意建築事件，已於八十六年四月八日有具狀陳明系
      爭土地上之房屋可分為二部分，一部分向南，一部分向西，前者房屋較舊，後
      者房屋比較新，並無倒塌之危險，原告所謂本案被告在前案訴訟中主張全部房
      屋已舊，其主張係誤會，其主張與事實不合，請  鈞院查閱該另案裡面己○○
      ○所提出之上開再準備書狀即明。且系爭土地上之房屋經過八十八年九二一之
      大地震、仍屹立不倒，則尚可耐用。綜觀民法債編施行法全文之規定，修正之
      民法第四百二十五條之一之規定，並無溯及既往之效力，被告取得系爭土地上
      房屋之所有權之事實，發生在民法第四百二十五條之一修正條文之施行（八十
      九年五月五日）之前，本件自無修正後之民法第四百二十五條之一之適用。原
      告以地上房屋要倒塌理由，要求收回土地非有理由。
三、證據：提出本院八十二年度訴字第七四二號民事判決及確定證明書影本、八十六
    年度訴字第一三六號之原告所提出八十六年四月八日民事再準備書狀、照片五紙
    為證。
丙、本院依職權囑託臺南縣新化地政事務所派員勘測，另調閱本院八十六年度訴字第
    一三六號民事歷審卷及八十二年度訴字第七四二號民事歷審卷。
    理    由
甲、程序方面：
    原告起訴狀訴之聲明原請求被告拆屋交地，於起訴狀繕本送達被告後，追加聲明
    第二項請求被告返還不當得利，被告固表示不同意，惟查原告請求被告拆屋交地
    與返還不當得利，均係以兩造間原租賃關係消滅，被告仍繼續占有使用系爭土地
    為其基礎事實，其請求之基礎事實既為同一，是原告追加第二項之聲明，依民事
    訴訟法第二百五十五條第二款之規定，應予准許，合先敘明。
乙、得心證之理由：
一、本件原告起訴主張坐落臺南縣新化鎮○○段八六一地號土地（下稱系爭土地，重
    測前為觀音廟小段三六四地號）為原告所有，原告原將上開土地其中０．０二九
    七公頃出租予訴外人胡陳榮治建屋，迨五十九年，被告之被繼承人黃彥碩向胡陳
    榮治購買上房屋，租賃關係移轉於黃彥碩，而黃彥碩於六十五年十二月十日死亡
    ，由被告繼承租賃關係，占有使用系爭土地。而上開土地上之房屋因自然破損，
    已老舊不堪使用，則租賃契約已於八十六年訴字第一三六號同意建築民事事件言
    詞辯論終結時即八十七年九月十五日消滅，被告仍繼續占有使用系爭土地，原告
    本於租賃物返還請求權及所有權之行使，自得訴請被告將如附圖所示編號Ａ部分
    面積０．０一０六公頃磚木造建物；編號Ｂ部分面積０．００六０公頃鐵骨、磚
    造建物；編號Ｃ部分面積０．００四一公頃鐵骨、磚造建物；編號Ｄ部分面積０
    ．００一七公頃鐵骨、磚造建物拆除後，連同編號Ｅ部分面積０．００六九公頃
    及編號Ｆ部分面積０．０００八公頃之空地，合計０．０三０一公頃之土地交還
    原告，另依不當得利法律關係求為判決命被告應給付原告二十二萬二千二百十元
    及自民國八十八年十二月九日起至遷讓日止，按年給付十八萬六千零四十元八角
    之損害金。被告則以原告前於八十二年間曾經提起鈞院八十二年訴字第七四二號
    拆屋交地事件，其於訴之先位聲明，請求被告應將系爭建物拆除，將土地交還原
    告，其於備位聲明請求調整租金，鈞院判決認定兩造間有租賃關係存在為理由，
    將原告先位聲明加以駁回，僅准原告將租金提高為每年新台幣十八萬六千零四十
    元八角。則原告於六年前曾經訴求拆屋交地，被法院駁回其訴求，今日再提起本
    件訴訟，再請求拆屋交地，非有理由，況兩造間並無土地法第一百零三條之規定
    之情形，原告自不得收回系爭土地，則原告訴求拆屋交地，非有理由等語，資為
    抗辯。
二、原告主張系爭土地為伊所有，原告原將上開土地其中０．０二九七公頃出租予訴
    外人胡陳榮治建屋，迨五十九年，被告之被繼承人黃彥碩向胡陳榮治購買上房屋
    ，租賃關係移轉於黃彥碩，而黃彥碩於六十五年十二月十日死亡，由被告繼承租
    賃關係，占有使用系爭土地即如附圖所示編號Ａ部分磚木造建物面積０．０一０
    六公頃磚木造建物；編號Ｂ部分鐵骨、磚造建物面積０．００六０公頃；編號Ｃ
    部分面鐵骨、磚造建物面積０．００四一公頃；編號Ｄ部分鐵骨、磚造建物面積
    ０．００一七公頃，及編號Ｅ部分面積０．００六九公頃、編號Ｆ部分面積０．
    ０００八公頃之空地，合計０．０三０一公頃之土地之事實，業據提出土地登記
    謄本為證，且為被告所不爭，復經本院依職權囑託台南縣新化地政事務所派員到
    場測量，並製有土地複丈成果圖附卷足憑，應堪信為真實。
三、原告另主張兩造間就系爭土地之租賃關係因上開土地上之房屋因自然破損，已老
    舊不堪使用，即屬土地法第一百零三條第一款所定因契約年限屆滿之情形，則兩
    造間之租賃關係已消滅等情；被告以：兩造間並無土地法第一百零三條之規定之
    情形，原告自不得收回系爭土地云云置辯。惟查：
（一）按土地之租賃契約以承租人自行建築房屋而使用之為其目的者，非有相當期限
      不能達其目的，故當事人雖未明定租賃之期限，依契約之目的探求當事人之真
      意，亦應解為定有租至房屋不堪使用時為止之期限，最高法院三十年渝上字第
      三一一號著有判例，本件兩造就系爭土地之租賃關係為不定期限，依上揭之說
      明，應租至房屋不堪使用時為止，否則在不定期限基地租賃，不定期限變成無
      限期，幾與喪失所有權無異，顯失租賃之意義，故土地法第一百零二條第一款
      非因契約年限屆滿，出租人不得收回出租建築房屋之基地之規定中，所謂「年
      限屆滿」在定有期限之基地租賃，當指租期屆滿而言，在不定期之基地租賃當
      指最高法院三十年渝上字第三一一號判例所示「依契約之目的，探求當事人之
      真意，亦應解為定有租至房屋不堪使用時為止之期限」而言。
（二）經查被告曾以渠等之被繼承人黃彥碩逝世後，被告一家大小一直住於系爭土地
      上之房屋，該房屋因年久，遇雨即漏，又無防熱設施，須重新建築為由，訴請
      本件原告應同意其於被告占用之面積○‧○二九七公頃範圍內重新建造樓房（
      本院八十六年度訴字第一三六號民事判決、臺灣高等法院臺南分院八十七年度
      上更（一）字第八十九號民事判決、最高法院八十八年度台上字第一八五二號
      請求同意建築事件，下稱前案），被告既於前案起訴狀內載明「系爭土地上之
      房屋，因年久，遇雨即漏，又無防熱設施，須重新建築」  復於臺灣高等法院
      臺南分院八十七年度上更（一）字第八十九號請求建築事件審理時主張「房子
      已破舊不堪使用」在案（見該事件八十七年八月二十一日言詞辯論筆錄），而
      前案請求同意建築事件亦經臺灣高等法院臺南分院八十七年度上更（一）字第
      八十九號民事判決認定本件被告於系爭土地上所有之房屋，確實屋齡至少有二
      十六年之久，不僅結構老舊，且屋頂有塌陷傾向，因認本件原告於前案抗辯系
      爭租賃關係應僅租至房屋不堪使用為止，原告無同意建築之義務等情，並經最
      高法院八十八年度台上字第一八五二號駁回本件被告之上訴而確定，此經本院
      依職權調閱本院八十六年度訴字第一三六號請求同意建築民事歷審卷核閱屬實
      ，並有該案民事歷審判決書影本附卷可稽，揆諸上開說明，被告辯稱系爭租賃
      關係仍存在云云，委無足採，原告主張系爭租賃關係因有土地法第一百零三條
      第一款之情形，業於前案言詞辯論終結時即八十七年九月十五日消滅，為真實
      可信。
（三）綜上所述，兩造間就系爭土地之租賃關係既已於八十七年九月十五日消滅，則
      被告自斯時起即喪失占有系爭土地之正當權源。從而，原告依租賃物返還請求
      權及物上請求權，請求被告應將系爭土地上如附圖所示編號Ａ部分面積０．０
      一０六公頃磚木造建物；編號Ｂ部分面積０．００六０公頃鐵骨、磚造建物；
      編號Ｃ部分面積０．００四一公頃鐵骨、磚造建物；編號Ｄ部分面積０．００
      一七公頃鐵骨、磚造建物拆除後，連同編號Ｅ部分面積０．００六九公頃及編
      號Ｆ部分面積０．０００八公頃之空地，合計０．０三０一公頃之土地交還原
      告，為有理由，應予准許。
四、再按無權占有他人土地，可能獲得相當於租金之利益，為社會通常之觀念（最高
    法院六十一年台上字第一六九五號判例參照）。經查兩造之租賃契約既於八十七
    年九月十五日消滅，自八十七年九月十六日起，被告既已喪失占有系爭土地之正
    當權源，依社會通常觀念，自難謂其非受有相當於租金之不當得利，且致原告受
    有損害。則原告以被告無權占有系爭土地，請求被告自八十七年十月一日起賠償
    相當於租金之損害金，亦有理由。本院審酌系爭土地坐落於台南縣新化鎮○○路
    與和平街口附近，鄰近台南縣警察局新化分局、市場及國中，並參酌兩造就系爭
    土地原約定之每年租金為十八萬六千零四十元八角等情，認原告請求被告賠償自
    八十七年十月一日起至拆除地上物交還土地之日止，按年以原租金額十八萬六千
    零四十元八角計算之損害金，亦屬正當，應予准許。從而，被告自八十七年十月
    一日起迄至原告起訴時之八十八年十二月八日止，無權占用原告所有系爭土地如
    附圖所示Ａ至Ｆ部分，即獲有相當於二十二萬一千二百十元（計算式：186040.8
    x434/365=221210.1，元以下四捨五入）之不當得利。則原告請求被告應給付二
    十二萬一千二百十元及自八十八年十二月九日起至拆除地上建物交還土地之日止
    ，按年以十八萬六千零四十元八角計算之損害金，即屬有據，應予准許。
五、從而原告基於租賃物返還請求權、所有物返還請求權及不當得利之法律關係，請
    求被告應將坐落臺南縣新化鎮○○段八六一地號土地上如附圖所示編號Ａ部分面
    積０．０一０六公頃磚木造建物；編號Ｂ部分面積０．００六０公頃鐵骨、磚造
    建物；編號Ｃ部分面積０．００四一公頃鐵骨、磚造建物；編號Ｄ部分面積０．
    ００一七公頃鐵骨、磚造建物拆除後，將各該部分基地，再連同編號Ｅ部分面積
    ０．００六九公頃及編號Ｆ部分面積０．０００八公頃之土地，交還原告；並應
    給付原告新台幣貳拾貳萬壹仟貳佰壹拾元及自民國八十八年十二月九日起至交還
    土地之日止，按年以新台幣十八萬六千零四十元八角計算之損害金，洵屬正當，
    應予准許。
六、兩造陳明願供擔保請為宣告假執行或免為假執行，經核均與規定相符，爰分別酌
    定相當之擔保金額予以宣告。
七、結論：本件原告之訴為有理由，依民事訴訟法第七十八條、第八十五條第一項、
    第三百九十條第二項、第三百九十二條，判決如主文。
中      華      民      國    八十九    年      九      月    十五      日
                                臺灣臺南地方法院民事第二庭
~B法      官  翁金緞
右為正本係照原本作成
如對本判決上訴，須於判決送達後二十日內向本院提出上訴狀
中      華      民      國    八十九    年      九      月    十五      日
~B法院書記官  陳著振


司法院資訊處製作；財團法人民間司法改革基金會備份。
